【裁判字號】    99,交聲,3524
【裁判日期】    990930
【裁判案由】    聲明異議
【裁判全文】
臺灣臺中地方法院交通事件裁定        99年度交聲字第3524號
原處分機關  交通部公路總局臺中區監理所
聲明異議人
即受處分人  甲○○
上列聲明異議人即受處分人因違反道路交通管理處罰條例事件，
對於交通部公路總局臺中區監理所民國99年9月10日所為之處分
（中監違字第裁60-HD0000000號裁決書）聲明異議，本院裁定如
下：
    主    文
原處分關於裁處甲○○罰鍰新臺幣肆萬玖仟伍佰元部分撤銷。
前項撤銷部分，不罰。
    理    由
一、原處分機關略以：聲明異議人即受處分人（下稱受處分人）
    甲○○於民國98年5月14日22時14分許，駕駛車牌號碼2K-07
    62號自用小客車，在臺中縣大里市○○路內新橋西邊，因酒
    後駕車，經施以酒精濃度吐氣測試，測得其酒後吐氣所含酒
    精濃度份為每公升0.93毫克，超過標準值之每公升0.25毫克
    ，為臺中縣警察局霧峰交通分隊員警當場舉發，本所爰依道
    路交通管理處罰條例第35條第1項第1款之規定，裁處受處分
    人罰鍰新臺幣（下同）4萬9500元、吊扣駕駛執照12個月（
    吊扣駕照部分已執行）並施以道安講習，於法並無不合等語
    。
二、聲明異議意旨略以：
    受處分人因酒後駕車，業經臺灣臺中地方法院檢察署檢察官
    為緩起訴處分，並已繳納6萬元在案，依據一事不二罰原則
    請求撤銷罰鍰4萬9500元之處分。
三、按汽車駕駛人飲用酒類或其他類似物後，其吐氣所含酒精濃
    度超過每公升0.25毫克或血液中酒精濃度超過百分之0.05以
    上者，不得駕車；汽車駕駛人，有第35條第1項規定之酒後
    駕車情形，應接受道路交通安全講習；汽車駕駛人，駕駛汽
    車經測試檢定酒精濃度超過規定標準，處1萬5000元以上6萬
    元以下罰鍰，並當場移置保管該汽車及吊扣其駕駛執照1年
    ，道路交通安全規則第114條第2款、道路交通管理處罰條例
    第24條、第35條第1項第1款分別載有明文。
四、又按95年2月5日正式施行之行政罰法第26條第1項規定：「
    一行為同時觸犯刑事法律及違反行政法上義務規定者，依刑
    事法律處罰之。但其行為應處以其他種類行政罰或得沒入之
    物而未經法院宣告沒收者，亦得裁處之」，此乃一行為同時
    造成刑罰法律與行政秩序罰規定發生競合適用之關係時，基
    於「一事不二罰」之法理，經由立法程序確立應以刑罰優先
    為原則，避免行為人承受過度且重複之處罰。此觀該條立法
    理由明確揭示：「一行為同時觸犯刑事法律及違反行政法上
    義務規定時，由於刑罰與行政罰同屬對不法行為之制裁，而
    刑罰之懲罰作用較強，故依刑事法律處罰，即足資警惕時，
    實無一事二罰再處行政罰之必要。且刑事法律處罰，由法院
    依法定程序為之，較符合正當法律程序，應予優先適用。但
    罰鍰以外之沒入或其他種類行政罰，因兼具維護公共秩序之
    作用，為達行政目的，行政機關仍得併予裁處，故為第1項
    但書規定」，其理益明。是以前揭行政罰法中刑事法律處罰
    優先且不再處以行政秩序罰之目的，既係因為行為人已接受
    刑罰而足資警惕，且已發生懲罰之作用，即無使行為人陷於
    雙重處罰之不利益，則關於刑事法律處罰之範圍自應採取實
    質認定，凡刑事實體法或程序法中所規定客觀上剝奪行為人
    生命、自由、財產權利，主觀上亦因制裁之嚴厲性、痛苦性
    ，其強度足以造成心理強制而間接達成矯正教化目的之處遇
    手段，皆應納入其中，而不以形式上符合刑法第32條至第34
    條所定主刑及從刑種類者為限，始與前揭法律規範之意旨相
    符。
五、又按刑事訴訟法第253條之2規定，檢察官為緩起訴處分，得
    命被告於一定期間內履行向公庫支付一定之金額或向指定之
    機構或團體提供義務勞務，其所課予被告之負擔雖非「刑罰
    」，但性質上可謂實質的制裁，且造成被告權利受限制的影
    響。則受處分人上開違反刑事法律禁止規範之犯罪事實既已
    明確，僅因檢察官採取緩起訴處分之替代性刑事處遇手段，
    未將該案逕行起訴或聲請簡易判決處刑，致其後適用之刑事
    訴訟程序有所區別，然就受處分人負有支付一定金額予檢察
    官指定機構之義務觀察，其如未在上開指定期間內確實履行
    義務，依刑事訴訟法第253條之3第1項第3款之規定，受處分
    人將遭受撤銷緩起訴處分之不利益；反之，倘其確實遵守並
    履行各項緩起訴條件，除非合於刑事訴訟法第260條所定情
    形之一，否則受處分人即無再就同一案件遭受刑事訴追之虞
    。從而，受處分人已因上開緩起訴處分而剝奪其財產權，主
    觀上前揭金錢給付義務亦具有強制性、懲罰性，雖不若易科
    罰金係以支付金錢作為自由刑之替代，惟經由緩起訴處分條
    件之履行使其免於遭檢察官發動起訴程序，仍具有替代刑罰
    之效果，廣義而言，應屬前揭所稱之「實質刑事法律處罰」
    ，而有行政罰法第26條第1項「一事不二罰」規定之適用（
    臺灣高等法院臺中分院95年度交抗字第477號裁定同此結論
    ，可資參照）。至於法務部95年5月25日法律字第095070039
    3號函雖謂：行政罰法第26條第2項所稱「不起訴處分」包括
    「緩起訴處分」在內等語，惟該項乃例外得裁處行政秩序罰
    之補充規定，參諸該條文係將「不起訴處分」、「無罪」、
    「免訴」、「不受理」、「不付審理」等不能證明刑事被告
    犯罪或未曾使其實際接受刑罰之情形逐一臚列，顯然與該條
    第一項所指發生處罰競合之前提要件尚有未合，故有第二項
    仍依違反行政法上義務規定裁處之必要。而緩起訴處分既非
    不能證明行為人之犯罪事實，且有支付一定金額之實質處罰
    ，自與上開行政罰法第26條第2項列舉之不起訴處分等情形
    迥然有別，仍無從遽為比擬而為相同之處置。如若不然，則
    刑事被告如經法院循審判程序判處罰金或得以易科罰金之拘
    役或有期徒刑，均得以援用行政罰法第26條第1項之規定，
    免於處以行政秩序罰之雙重不利益；至於藉由緩起訴處分而
    節省司法資源者，在基於實質懲罰目的而其財產權遭受剝奪
    之餘，卻仍需繳納一定金額之行政罰鍰，其結果勢必降低刑
    事被告接受緩起訴處分之意願，而反噬緩起訴處分替代繁複
    刑事審判程序之制度性機能。準此以言，行政罰法第26條第
    2項既未將緩起訴處分列舉其中，本於「例外規定從嚴解釋
    」之法理及前揭說明，自不能將條文中「不起訴處分」之範
    圍，擴及於性質顯不相同之「緩起訴處分」，附此敘明。而
    道路交通管理處罰條例第35條所規定之裁處，含有罰鍰與吊
    扣駕照之處分，二者分屬行政罰法中之裁罰，有對於過去違
    反義務行為處罰之「秩序罰」（指罰鍰），以及對於預防將
    來再犯危險之「管制罰」（指吊扣駕照）；前者對於過去義
    務違反而為秩序罰之目的，與刑事制裁酒醉駕車所欲達到保
    護交通安全之目的相同，二者既為相同之目的，則處以較重
    之刑事制裁為已足，自無重複處罰行政罰之必要。
六、經查：本件受處分人甲○○對其於前開時、地，飲酒後駕駛
    上開自用小客車為警攔檢，並經測得呼氣酒精濃度為每公升
    0.93毫克，超過規定標準之每公升0.25毫克等情，為受處分
    人所不爭，復有臺中縣警察局舉發違反道路交通管理事件通
    知單1紙在卷可參，堪可認定。原處分機關據此依道路交通
    管理處罰條例第35條第1項第1款之規定，裁處受處分人罰鍰
    4萬9500元、吊扣駕駛執照12個月、施以道安講習，原無違
    誤。惟本件受處分人因上揭酒後駕車之行為，另涉犯刑法之
    公共危險罪，並經臺灣臺中地方法院檢察署檢察官於98年5
    月16日，以98年度速偵字第2028號為緩起訴處分，期間為1
    年，，並應於收受緩起訴處分命令通知書之日起4個月內，
    向財團法人臺中市○○○道老人福利基金會支付6萬元，受
    處分人並已於98年9月8日支付完畢等情，並有上開緩起訴處
    分書、臺灣高等法院被告前案紀錄表及財團法人臺中市○○
    ○道老人福利基金會緩起訴處分金繳款收據附卷足憑。基此
    ，受處分人上述酒後駕車違規之情事，除其行為應處以其他
    種類行政罰即吊扣駕照、施以道安講習部分，亦得裁處之外
    ，其違反行政法上義務而受罰鍰4萬9500元部分，依行政罰
    法第26條第1項前段規定，即應按刑事法律處罰之，不再爰
    依上開道路交通管理處罰條例等規定裁罰。
七、綜上所述，原處分機關上開罰鍰4萬9500元部分之行政裁罰
    ，即有未洽，應予撤銷，並為不罰之諭知，是受處分人就此
    部分之異議，為有理由。至於原處分機關上開吊扣駕駛執照
    12個月、施以道安講習部分，受處分人就此部分並未聲明異
    議，自非本院審酌之範圍，附此說明。
據上論斷，應依道路交通管理處罰條例第87條第2項，道路交通
案件處理辦法第20條前段，裁定如主文。
中    華    民    國    99    年    9     月    30    日
                      交通法庭  法  官  李慧瑜
上正本證明與原本無異。
如不服本裁定，應於送達後五日內，向本院提出抗告狀。
                                書記官  張雅如
中    華    民    國    99    年    9     月    30    日

司法院資訊處製作；財團法人民間司法改革基金會備份。
